臺灣臺北地方法院民事判決　九十年度保險小上字第七號
　　上　訴　人　國泰人壽保險股份有限公司
　　法定代理人　丙○○
　　訴訟代理人　甲○○
　　被　上訴人　乙○○
右當事人間請求返還保險費事件，上訴人對於中華民國九十年八月十六日本院台北簡
易庭九十年度北保險小字年第四七號第一審判決提起上訴，本院判決如左：
    主  文
上訴駁回。
第二審訴訟費用新台幣伍佰壹拾玖元由上訴人負擔。
    事  實
甲、上訴人方面：
  一、聲明：
  （一）原判決不利於上訴人部分廢棄。
  （二）右廢棄部分被上訴人在第一審之訴駁回。
  二、陳述：除與原審判決書所載者相同茲予引用外，補稱：
  （一）按保險費係依一定期間保險人所負擔之風險計算而得，通常以一年為算定基
        準之單位時間，亦稱保險年度，由於保險事故發生之風險一年四季皆不同，
        無法測定某一月份之風險為整個風險之幾分之幾，故同一保險年度之風險不
        可分，作為保險人所承擔風險之保險費自亦不可分，此即「保險費不可分原
        則」。依此原則，保險契約於保險期中，不論因任何理由而中途消滅，保險
        人得對於全部保險費主張權利，要保人不得就期間尚未屆滿之部分，請求依
        比例返還保險費。而本件系爭保險契約即據此原則，採取真實保險費計算之
        方式計算保險費（即未超收保險費，於被保險人死亡時，不扣除亦不退還未
        到期保險費），且其計算保險費之公式業經主管機關財政部審定核准在案。
  （二）次按「保險費可分一次繳付及分期繳付」、「保險費應由要保人依契約規定
        交付」，保險法第二十一條、第二十二條定有明文，而系爭保險契約條款第
        三條亦已載明：「第二期以後之分期保險費，應照本保險單所載交付方法及
        日期向本公司所在地或指定地點交付：：。」從而，要保人既與上訴人公司
        約定每半年為一期之繳費方式，要保人自應依約定及契約對價公平原則，於
        應繳日繳交半年期之保險費。故本件要保人（即被保險人）於繳交第二十四
        期即八十九年七月十三日應繳半年期之保險費後不幸身故，依前所述，上訴
        人並無退還未到期保險費之義務，此亦非原審所稱「於契約終止後仍予收費
        」之情形。
  （三）再按解釋契約固需探求當事人立約時之真意，不能拘泥於契約之文字，但契
        約文字業已表示當事人真意，無須別事探求者，即不得反捨契約文字而更為
        曲解，最高法院十七年上字第一一一八判例著有明文。本件上訴人以經主管
        機關財政部審定核准之系爭契約內容、條款，而與被保險人約定履行給付義
        務，則上訴人除依約給付保險金外，自不負契約條款以外之義務，乃原審竟
        捨棄保險法第二十一條、第二十二條及系爭保險契約內容、條款之約定，任
        意曲解，遽為不利於上訴人之判決，顯有民事訴訟法第四百六十八條所定判
        決不適用法規、適用法規不當之違背法令。
  三、證據：援用原審之立證方法。
乙、被上訴人方面：
  一、聲明：請求駁回上訴。
  二、陳述：除與原審判決書所載者相同茲予引用外，補稱：
      系爭保險契約對於保險事故發生而未到期保費是否退費之問題，既然未作約定
      ，依照保險法第五十四條及消費者保護法之規定，即應作有利於消費者的解釋
      ，而系爭保險契約是否送主管機關審核，並不影響兩造所簽訂契約之內容。又
      保險費不可分原則亦不可採，因為後來上訴人所推出的新型保險契約即規定可
      以退費，且當初如果約定採月繳的方式，我們就不必負擔身故後的保費，故上
      訴人主張顯不可採。
  三、證據：援用原審之立證方法。
    理  由
一、按對於小額程序之第一審裁判，得以裁判違背法令為理由，上訴或抗告於管轄之
    地方法院；上訴狀內應記載上訴理由，表明下列各款事項：一、原判決所違背之
    法令及其具體內容。二、依訴訟資料可認為原判決有違背法令之具體事實，民事
    訴訟法第四百三十六條之二十四、第四百三十六條之二十五分別定有明文。易言
    之，上訴人於上訴理由中，應表明下列各款事項之一：（一）該判決所違背之法
    令及其具體內容，如揭示所違背法令之條項，或有關解釋、判例字號，或成文法
    以外之習慣或法理等及其具體內容。（二）依訴訟資料可認為原判決有違背法令
    之具體事項。經查，本件上訴人之上訴，係以上訴人及被上訴人之母徐彩雲間所
    簽訂之國泰一二三增值年金養老保險（下稱系爭保險契約），係採取真實保險費
    計算之方式計算保險費，應有保險費不可分原則之適用，是上訴人不必再就身故
    後未到期保險費予以退還，乃原審判決竟捨保險法第二十一條、第二十二條及最
    高法院十七年上字第一一一八判例之意旨為上訴理由。上訴人既已指出原審判決
    有不適用法規之違背法令情形，其上訴為合法，合先敘明。
二、本件被上訴人於原審起訴主張：被上訴人之母徐彩雲於民國七十八年一月十三日
    向上訴人投保一二三增值年金養老保險，保險金額新台幣（下同）四十萬元，約
    定每半年（每年一月十三日、七月十三日）繳交一期，繳費期限十五年。嗣被上
    訴人之母於八十九年七月三十一日病逝，上訴人雖依約給付保險金，卻扣除該年
    度七至十二月之保險費二萬四千九百二十八元，惟被上訴人之母既已於七月三十
    一日去世，已無被保險人，被保險人再收保險費實無道理，爰依法請求上訴人返
    還扣留之保費二萬四千九百二十八元。原審判決上訴人應給付被上訴人二萬零八
    百零八元及自九十年五月三十一日起至清償日起之法定利息，被上訴人就敗訴部
    分未上訴，本院自不得審酌該敗訴部分，先予敘明。
三、上訴人則以：上訴人一二三增值年金養老保險並無退還未經過保險費為給付之內
    容，故未增加額外費率，契約條款中亦未有退還未經過保險費之約定。再者，保
    險費之繳交方式可分為一次繳付及分期繳付，分期繳付又可分年繳、半年繳、季
    繳及月繳，年繳保險費因考慮利息貼現及費用等因素，較半年繳、季繳、月繳換
    算成年級之保險費便宜，同理，半年繳之保險費亦較季繳、月繳之保險費便宜，
    系爭保險契約既約定以每半年為一期之繳費方式，自應於應繳日繳交半年期之保
    費，倘被上訴人主張八十九年七月十三日以後之保險費毋須繳付，則上訴人就被
    保險人徐彩雲七月三十一日之死亡事故，即不負死亡保險給付之義務。又保險事
    故發生後，雙方當事人及關係人之權利義務即告確定，不得再變更契約之內容，
    故上訴人並無退還未到期保險費之義務等語，資為抗辯。
四、被上訴人主張其母於七十八年一月十三日向上訴人投保一二三增值年金養老保險
    ，保險金額四十萬元，約定每半年（每年一月十三日、七月十三日）繳交一期，
    繳費期限十五年。嗣被上訴人之母於八十九年七月三十一日病逝，上訴人依約給
    付保險金，卻扣除當年七至十二月之保險費二萬四千九百二十八元之事實，此有
    國泰一二三增值年金養老保險契約書、給付明細表附卷可稽，並為上訴人所不爭
    執，堪信為真實。
五、被上訴人另主張其母既已於七月三十一日去世，上訴人再收取該年度七至十二月
    之保險費顯無道理，請求上訴人返還扣留之保費，惟為上訴人所否認，並以前開
    詞情置辯。經查：
（一）按所謂保險契約者，謂當事人約定，一方交付保險費於他方，他方對於因不可
      預料或不可抗力之事故所致之損害，負擔賠償財物之行為所訂立之契約；又人
      壽保險人於被保險人在契約規定年限內死亡，依照契約負給付保險金之責任，
      此為保險法第一條、第一百零一條所明定。據此，人身保險契約之被保險人或
      要保人應依約交付保險費，保險人則對被保險人因不可預料或不可抗力之事故
      承擔其危險，故倘被保險人於契約規定年限內死亡，發生保險人應承擔之危險
      事故時，保險人即應依約給付保險金。是當被保險人在契約約定年限內死亡時
      ，因不可預料或不可抗力之事故業已發生，保險人所承擔之危險即不復存在，
      該保險契約即因保險標的不存在及危險消滅而當然終止，於契約終止後，除保
      險人應依約定給付保險金外，被保險人即無再繳交保險費之義務。
（二）按保險契約之解釋，應探求當事人之真意，不得拘泥於所用之文句；如有疑義
      時，以作有利於被保險人之解釋為原則，此為保險法第五十四條第二項所明定
      。本件兩造間所簽訂之系爭保險契約條款，既未針對「身故後退還未到期保險
      費」如何處理加以約定，自應依照前開保險契約解釋之一般原則，亦即應以有
      利於被保險人之解釋為原則，認為於保險事故（被保險人死亡）發生時，系爭
      保險契約即已終止，保險人即不得再收取契約終止後之當年度保險費，故對於
      被保險人已繳之身故後保險費，保險人即應加以返還，尚不能以契約未約定，
      即解釋為不必退還。是被保險人徐彩雲既於八十九年七月三十一日死亡，系爭
      保險契約即於同年八月一日終止，依據前揭保險法第一條、第一百零一條規範
      之意旨，被保險人或要保人自該日起即無再繳保費之義務。
（三）被告雖辯稱保險費係依一定期間內保險人所負擔之風險計算而得，由於保險事
      故發生之風險一年四季皆不同，無法測定某一月份之風險為整個風險之幾分之
      幾，故同一保險年度之風險不可分，作為保險人所承擔風險之保險費自亦不可
      分，此即保險費不可分原則云云。惟查，所謂「保險費不可分原則」，其概念
      乃源自「風險不可分原則」，但該原則並非保險契約成立所必要之點，法律仍
      得加以限制或由當事人特約加以排除。此所以現行保險實務運作上，保險人所
      提供之繳費方式雖有年繳、半年繳、季繳、月繳等方式，且年繳較半年繳、季
      繳、月繳換算成年級之保險費便宜，而半年繳之保險費亦較季繳、月繳之保險
      費便宜，但除扣除利息、行政費用（劃撥、轉帳或專人收款等手續費用）外，
      不同繳費方式之保費已無什差額，且半年繳、季繳、月繳亦不因不同繳費季節
      、月份而有差別，故上訴人所謂保險事故發生之風險一年四季皆不同，無法測
      定某一月份之風險為整個風險之幾分之幾之辯詞，即非可採。況上訴人其後販
      售之新商品（如國泰「富貴年年終身壽險」），亦已就身故後已繳保險費之退
      費方式加以明定，而該約定明顯違背上訴人所稱之「保險費不可分原則」，顯
      見該原則並非不得加以排除。
（四）上訴人另辯稱系爭保險契約採真實保險費計算之方式計算保險費，其計算保險
      費之公式業經主管機關財政部審定核准在案，應成為兩造間保險契約內容之一
      部分云云。查依上訴人所提出之「國泰富貴年年終身壽險」及「國泰一二三增
      值年金養老保險」送審主要項目加以比較，前者確曾對於「身故後退還未到期
      保險費」事項加以明列，而後者則全未提及，然保險人販售新保險商品，依法
      必須送請主管機關財政部審核，其立法意旨在於定型化保險契約影響社會、經
      濟層面甚廣，為確保社會交易之秩序及維護保險契約相對人之權益，保險法特
      別明定應送請主管機關財政部核定。但保險契約條款縱經主管機關核定，如其
      關於保險範圍、計算基礎及保費計算公式等，並未納入保險契約條款中，則保
      險契約相對人並不受其拘束，兩造間之權利義務關係仍須依照簽訂之保險契約
      條款加以規範。是保險契約如未針對「身故後退還未到期保險費」加以明文，
      即需依前揭保險契約解釋之一般原則，作有利於被保險人之解釋，故上訴人前
      開辯詞，洵屬無據。
（五）綜上所述，系爭保險契約因未針對「身故後退還未到期保險費」事項加以約定
      ，依據保險法第五十四條第二項之規定，即應作有利於被保險人之解釋，亦即
      保險人應退還被保險人死亡前所預繳之身故後未到期保險費。本件被保險人已
      繳納八十九年上半年期之保險費（一月十三日至七月十二日），八十九年七月
      十三日至三十一日去世前之保險費則未繳，應繳費期間為一個月，為平衡雙方
      之利益，應以月繳之方式繳交保險費為合理，系爭保險契約如採月繳方式每月
      應繳四千一百二十元，此業經上訴人在原審陳明在卷，並為被上訴人所不爭執
      ，則原審認上訴人以支付之保險金額扣除四千一百二十元後給付被上訴人為合
      理，其餘扣款二萬零八百零八元則無依據，自應返還被上訴人，從而判決上訴
      人應返還二萬零八百零八元及自起訴狀繕本之翌日即九十年五月三十一日起至
      清償日起之法定利息，核無違誤，上訴意旨指摘原審判決違背法令，為無理由
      ，應駁回其上訴。
六、據上論結，本件上訴為無理由，依民事訴訟法第四百三十六條之三十二第一項、
    第二項、第四百四十九條第一項、第七十八條、第四百三十九條之十九第一項，
    判決如主文。
中　　　華　　　民　　　國　　九十一　　　年　　一　　月　　  十  　　日
                                    民事第六庭審判長法  官   鄭純惠
                                                    法  官   周玫芳
                                                    法  官   林孟皇
本件不得上訴
中　　　華　　　民　　　國　　九十一　　　年　　一　　月　　　十　　　日
　　　　　　　　　　　　　　　　　　　　　　　　　　法院書記官　劉寶鈴
